【裁判字號】    98,上易,4
【裁判日期】    980326
【裁判案由】    竊盜
【裁判全文】
臺灣高等法院刑事判決                   98年度上易字第4號
    上  訴  人
    即  被  告  丙○○
    選任辯護人  林世超律師
    上  訴  人
    即  被  告  丁○○
    上  訴  人
    即  被  告  乙○○
    上二人共同
    選任辯護人  李秋銘律師
                黃金亮律師
上列上訴人因竊盜案件，不服臺灣宜蘭地方法院97年度易字第44
8號，中華民國97年11月5日第一審判決（起訴案號：臺灣宜蘭地
方法院檢察署97年度偵字第619號），提起上訴， 本院判決如下
：
    主  文
原判決撤銷。
丙○○犯共同竊盜罪，處有期徒刑捌月。
丁○○、乙○○犯結夥竊盜罪，各處有期徒刑陸月，如易科罰金
均以新台幣壹仟元折算壹日。均緩刑貳年。
    事  實
一、丙○○於民國97年1月25日許， 向不知情之呂宗穎商借呂宗
    穎於96年12月14日向吳順枝承租之宜蘭縣蘇澳鎮○○段（下
    稱湖口段）681地號之土地後， 竟與丁○○、乙○○及真實
    姓名年籍不詳綽號「阿福」之男子，共同基於意圖為自己不
    法所有之犯意聯絡 (丙○○未在場共同實施或在場參與分擔
    實施犯罪，屬同謀共同正犯)，自97年1月30日上午9 時許起
    ，至97年1 月31日上午10時10分許為警查獲時止，由丙○○
    以1天新台幣（下同）5,000元之價格，向不知情之朱睿彬承
    租挖土機，另以1天2,000元之薪資，雇用綽號「阿福」之不
    詳姓名成年男子駕駛挖土機在前開土地上盜挖土石，再以每
    車3,500元之價格賣給高國明，並以每日1,000元之薪資，雇
    用丁○○、乙○○持無線電在路口把風，於遇警或其他可疑
    狀況時負責以無線電通報盜挖現場之人員。嗣於97年1 月31
    日上午10時10分許，利用不知情之砂石車司機葉文勇（所涉
    竊盜罪嫌部分，另由臺灣宜蘭地方法院檢察署檢察官為不起
    訴處分）駕駛車牌號碼366-AJ號聯結砂石車至前開土地載運
    盜挖之土石時，為宜蘭縣政府人員會同警方當場查獲，並查
    獲擔任把風之丁○○、乙○○，而當時駕駛挖土機綽號「阿
    福」男子則趁機逃逸。嗣經測量現場盜挖之土石面積為181.
    1平方公尺、盜挖之土石為688.2立方公尺。
二、案經宜蘭縣政府警察局蘇澳分局報請臺灣宜蘭地方法院檢察
    署檢察官偵查起訴。
    理  由
一、訊據被告丙○○於原審及本院審判中，對於上開關於其向朱
    睿彬承租挖土機後，雇用綽號「阿福」之男子駕駛挖土機盜
    採湖口段681 地號土地之土石，及雇用被告丁○○、乙○○
    等情不諱；被告丁○○、乙○○2人固坦承以每日1,000元受
    雇被告丙○○於現場等情不諱，惟均矢口否認有與被告丙○○等共同盜採湖口段681 地號土地之土石之情事，均辯稱：
    其2 人只知道要載東西出來，在外面是負責清理路面，拿無
    線電是要指揮交通云云。經查：
  (一)被告丙○○前向呂宗穎商借呂宗穎前向吳順枝承租之湖口段
    681地號之土地後， 以1天5,000元之價格向朱睿彬承租挖土
    機，並以1天新台幣2,000元之薪資，雇用綽號「阿福」之成
    年男子駕駛挖土機在前開土地上盜挖土石，再以每車 3,500
    元之價格賣給高國明等情，業經被告丙○○自承在卷。並據
    證人呂宗穎（參見警澳偵字第0975100369號卷【下稱警卷】
    第18至20頁97年1月31日警訊筆錄、97年度偵字第619號卷【
    下稱偵卷】第225頁97年3月13日偵訊筆錄）、吳順枝之子甲○○（參見警卷第11、12頁97年1 月31日警訊筆錄、偵卷第
    224頁97年3月13日偵訊筆錄）、朱睿彬（參見警卷第15、16
    頁97年1月31日警訊筆錄、偵卷第227、228頁97年3月13日偵
    訊筆錄）於警、偵訊中證述在卷。並有呂宗穎與吳順枝簽訂
    之土地租用契約書（警卷第36至40頁）、地籍圖查詢資料、
    航照圖（警卷第31、32頁）等件在卷可稽。而宜蘭縣政府人
    員會同警方於97年1 月31日上午至現場查緝後，經測量現場
    盜挖之土石面積為181.1平方公尺、盜挖之土石為688.2立方
    公尺，有現場會勘紀錄、挖取土石現場略圖（警卷第27至29
    頁）、現場照片24幀（警卷第43至54頁）等件附卷可證。
  (二)雖被告丁○○、乙○○辯稱僅在現場負責清掃路面與指揮交
    通云云。惟依宜蘭縣政府農業處人員蔡文聰於原審審判中結
    證略稱：那天是民眾電話檢舉，經由縣政府內秘書電話通知
    ， 邀請本府地政處林鴻裕、黃仁甲及農業處2個單位實際前
    往現場，到現場時，有1部挖土機及1部砂石車，他們有出示
    識別證，請現場暫時停工讓他們查核，現場砂石車司機已經
    裝好三分滿的砂石，但因為被公務車擋住，所以砂石車司機
    將砂石原地倒回，並且有下車，挖土機的司機不願意下來，
    查獲現場有違規情形之後，再聯絡聯合稽查小組、當地新城
    派出所，現場有2 條道路的出入，1條是從高速公路過來，1
    條是往山的方向走，高速公路的那條路是通往道路，另1 條
    道路出口方向是砂石場附近，他們是從高速公路的那條路進
    來，按照他們研判，砂石車是往山的方向走掉，事隔7、8分
    鐘，被告丁○○、乙○○從山的那條道路開車進來，被告 2
    人其中1 人問他們到現場做什麼，他們直接表明身分，之後
    與被告丁○○、乙○○確認為何在現場，被告丁○○、乙○○說是被受雇，當時請丁○○、乙○○通知僱主，被告2 人
    打完電話5、6分鐘以後，挖土機司機開挖土機離開，並把往
    高速公路的路挖2、3個壕溝，讓他們難以出去等語（參見原
    審97年10月20日審判筆錄第67至69頁）。關於當日宜蘭縣政
    府人員接獲民眾報案到現場取締盜採砂石，除挖土機司機因
    畏罪駕駛挖土機，趁機將道路挖掘以致縣政府人員無法駕車
    追捕外，隨後至現場之被告丁○○、乙○○2 人，並於縣政
    府人員表明身分前，向縣政府人員查詢身分。參以被告丙○○前於偵查中亦證稱將無線電交與被告丁○○，囑咐於警察
    來時通報等語（參見97年1月31日偵訊筆錄第11頁），及被
    告丁○○前於偵查中自承由被告丙○○配發無線電後，由其
    在現場指揮交通，要看有無警察以通報怪手司機等語（參見
    偵卷第9頁97年1月31日偵訊筆錄），與被告乙○○於偵查中
    亦自承於現場擔任通風報信工作等語（參見偵卷第12頁97年
    1月31日偵訊筆錄）。足見被告丁○○、乙○○2人係於現場
    擔任把風工作，於發現警察或可疑人物，通報挖土機司機等
    情無訛。雖證人即被告丙○○於原審證陳：並無交付無線電
    及要求被告丁○○、乙○○擔任現場把風工作，復於本院庭
    訊交互詰問時證稱：當時在推置土方，要有人幫助，請人幫
    伊處理，幫伊看路，伊告知被告丁○○說路會髒，怕警察取
    締，沒有告知乙○○，伊在偵查中提及被告丁○○、乙○○
    看到車子出來，應該知道是在盜採砂石一節，是伊猜想云云
    （見原審97年10月20日審筆錄、本院98年3 月12日審判筆錄
    ），而辯護人亦為被告丁○○、乙○○2 人辯稱縣政府人員
    到達現場時，被告2 人尚留於現場，並未逃離現場，顯不知
    丙○○盜採砂石一事等語。惟查，被告丙○○公然盜採砂石
    ，當需謹慎提防取締，對於所雇用參與盜採人員，必定加以
    過濾及做相當防範，以防事跡敗露，豈有恣意讓不知情的被
    告丁○○2 人參與盜採工作。且被告丁○○、乙○○所使用
    之無線電係被告丙○○所配發，丙○○卻於原審時否認，顯
    見使用無線電之目的並非單純指揮交通所用，雖被告丁○○
    、乙○○2 人於宜蘭縣政府取締人員到場時未逃離現場，然
    依證人蔡文聰上開原審審判中所證可知，被告丁○○、乙○○係不知前來取締者之身分及到現場目的，才會在現場時對
    蔡某等人詢問到現場做什麼 (參見原審97年10月20日審判筆
    錄)，被告陳議聰、乙○○2人應係被動無法離去而留置，而
    非不知情盜採始留在現場。被告丁○○、乙○○在現場附近
    駐守是為擔任把風工作，應可認定。
  (三)綜上所述，被告丙○○之共同竊盜犯行，及被告丁○○、乙○○與綽號「阿福」3 人結夥竊盜犯行，均足堪認定，被告
    丙○○事後迴護被告丁○○、乙○○上開陳詞，及被告丁○○、乙○○否認擔任把風工作云云，要屬迴護及諉責之詞，
    均不足採。
二、核被告丙○○所為係犯刑法第320條第1項之竊盜罪，被告丁○○、乙○○所為，均係犯刑法第321條第1項第4 款結夥竊
    盜，公訴意旨認被告丙○○亦係犯刑法第321條第4款之結夥
    竊盜罪名云云，惟按刑法分則或刑法特別法中規定之結夥 2
    人或3 人以上之犯罪，應以在場共同實施或在場參與分擔實
    施犯罪之人為限，不包括同謀共同正犯在內（最高法院76年
    台上字第7210號判例參照）。被告丙○○既未在場共同實施
    或在場參與分擔實施犯罪，其行為僅構成普通竊盜罪名，然
    本件基本社會事實相同，本院自得變更檢察官起訴書所載罪
    名而為適法之裁判。被告丙○○、丁○○、乙○○與綽號「
    阿福」成年男子間，就上開竊盜犯行，有犯意之聯絡及行為
    之分擔，俱為共同正犯，渠等利用不知情之砂石車司機葉文
    勇載運砂石，均屬間接正犯。
三、原審對被告等論罪科刑，固非無據，惟查，被告丙○○所為
    係犯普通竊盜罪，理由詳如上述，原審認係結夥竊盜，尚有
    未合；又被告等利用不知情之砂石車司機葉文勇載運砂石，
    均屬間接正犯，原審於理由中亦漏未陳明，容屬未洽。上訴
    人即被告丙○○上訴意旨認僅犯普通竊盜為有理由，上訴人
    即被告丁○○、乙○○上訴意旨仍執前詞，否認犯罪，指摘
    原判決不當，雖無理由，惟原判決既有上開可議之處，自應
    由本院撤銷改判。爰審酌被告等擅自盜採他人土地土石，嚴
    重破壞自然環境，被告丙○○雖於查獲均坦承犯行，惟關於
    採買土石之人均不願具體詳細說明，依渠等犯罪之動機、目
    的、手段、犯罪所生之損害，及犯罪後之態度等一切情狀，
    就被告3 人分別量處如主文所示之刑，並就被告丁○○、乙○○部分諭知易科罰金之折算標準，以示懲儆。末查被告丁○○、乙○○前均未曾受有期徒刑以上刑之宣告，有被告前
    案錄表各1 份在卷可按，年輕識淺，為打工賺取學費而犯，
    時間尚短（1天及2天），所獲得工資亦僅1,000元及2,000元
    ，因一時失慮而為，犯情尚屬輕微，2 人經此偵審教訓，當
    知所警惕，應無再犯之虞，對其2人爰均併宣告緩刑2年，以
    勵自新。
據上論斷，應依刑事訴訟法第369條第1項前段、第364條、第299
條第1項前段、第300條，刑法第28條、第320條第1項、 第321條
第1項第4款、第41條第1項前段、第74條第1項第1款， 刑法施行
法第1條之1第1項、第2項前段，判決如主文。
本案經檢察官邱美育到庭執行職務。
中    華    民    國    98    年    3    月     26    日
            刑事第四庭    審判長法  官  陳筱珮
                                法  官  鄭水銓
                                法  官  周煙平
以上正本證明與原本無異。
不得上訴。
                                書記官  陳秋雄
中    華    民    國    98    年    3     月    26    日
附錄：本案論罪科刑法條全文
中華民國刑法第320條
（普通竊盜罪）
意圖為自己或第三人不法之所有，而竊取他人之動產者，為竊盜
罪，處5年以下有期徒刑、拘役或5百元以下罰金。
中華民國刑法第321條
（加重竊盜罪）
犯竊盜罪而有左列情形之一者，處6月以上、5年以下有期徒刑：
四、結夥三人以上而犯之者。


司法院資訊處製作；財團法人民間司法改革基金會備份。
